【裁判字號】    87,簡上,123
【裁判日期】    891004
【裁判案由】    確認通行權存在等
【裁判全文】
臺灣新竹地方法院民事判決  八十七年度簡上字第一二三號
    上  訴  人  丙○○
                辛○○
    右  一  人
    承受訴訟人  壬○○○    住.
                子○○      住.
                癸○○      住.
                丑○○      住.
                寅○○      住.
                庚○○      住.
                戊○○      住.
                卯○○○    住.
                丁○○○    住台北縣永和市○○里○鄰○○路九一巷十八號
                己○○      住.
    共      同
    訴訟代理人  辰○○      住台北市○○路○段一三七號五樓
    被上訴人    甲○○○    住.
    右  一  人
    承受訴訟人  乙○○      住.
    訴訟代理人  李克欣律師
                陳恩民律師
                魏早炳律師
右當事人間確認通行權存在事件，上訴人對於中華民國八十七年八月十九日本院竹北
簡易庭八十七年度竹北簡字第二０二號第一審判決提起上訴，本院判決如左：
    主      文
原判決關於確認被上訴人就上訴人辛○○所有坐落新竹縣新埔鎮○○○段第四九之二
地號內超過附圖一所示編號１面積三十五平方公尺部分、同段第四八之一地號內超過
附圖一所示編號２面積一百一十五平方公尺部分及上訴人丙○○所有同段第四九地號
內超過附圖一所示編號３面積五十四平方公尺部分土地之通行權存在，與被上訴人並
得於上開超過部分之土地開設道路暨訴訟費用之裁判均廢棄。
右廢棄部分被上訴人在第一審之訴駁回。
第一審、第二審訴訟費用由上訴人辛○○負擔十分之四、上訴人丙○○負擔十分之二
，餘由被上訴人負擔。
    事      實
甲、上訴人方面：
一、聲明：如主文第一、二項所示。
二、陳述：除與原審判決書所載者相同茲予引用外，補稱：
（一）上訴人對於被上訴人所有之新竹縣新埔鎮○○○段第十八、十八之一、十八之
      二、十八之三、四七之一、四七之二等地號土地係屬對外無適宜聯絡之袋地，
      業已不爭執，是本件所應審究者為被上訴人主張通行權之範圍，而如附圖一之
      Ａ案所示通行權之位置寬度為三公尺或Ｂ案所示通行權之位置寬度為二點五公
      尺，上訴人基於鄰地之和諧，勉強可接受，故為減縮上訴聲明如主文第一、二
      項所示。
（二）查被上訴人所有之前開土地，依土地登記簿謄本記載，其地目為旱，編定使用
      種類為山坡地保育區農牧用地，是前開土地係供農業使用，如有機具開發需要
      ，僅須開設寬三公尺之道路以利農耕曳引機、農用搬運車等通行，即足夠使用
      ，實務上就此相類同案例亦認以開設寬三公尺之通行道路通行為適當。是若僅
      人工開發開設寬三公尺之通行道路以供人工通行進出，客觀上應認為足供被上
      訴人使用。
（三）被上訴人雖堅持應開設寬四點五公尺之通行路通行云云；惟查被上訴人此舉並
      未考慮將造成上訴人之損害過大，此損人而利己之行為，實屬有違誠信原則且
      有權利濫用之情事，亦顯然超過民國（下同）八十五年八月十六日設置高壓電
      鐵塔鋪設寬三點七公尺道路之寬度。且前開寬三點七公尺柏油道路，當時並非
      上訴人同意鋪設，乃因要設置高壓電鐵塔之公益上需要，上訴人乃不與台電公
      司多所計較，惟並不能因此即認為上訴人同意鋪設道路供他人使用。
（四）又本件經實際至現場履勘結果，被上訴人所有土地目前留有之柏油道路，其寬
      度亦均小於被上訴人主張之四點五公尺，且現場已為四周雜草覆蓋，另雜木林
      立，雜草叢生，無其他住家及建物，並無供其他人通行使用之情形。
（五）至被上訴人要求開設寬度高達四點五公尺之道路供其通行之用，實有違民法誠
      實信用原則，亦屬權利濫用，蓋被上訴人所有之前開土地，雜草叢生，雜木遍
      佈，未見有人使用之情形，且屬高坡度及歷經數十年未有效利用開發之山坡地
      ，並不適人居，亦不具開發利用價值，此亦經原審法院及本院上訴審履勘現場
      屬實；是被上訴人要求開設寬度高達四點五公尺之道路供其通行之用，衡情並
      無此必要。且如需開設道路供車輛通行，以利其機具、原料及產品之運輸，因
      市售農耕曳引機全寬一點三八公尺至一點四八公尺，市售農耕曳引機軸距二點
      二五五公尺至二點三八七公尺，市售電動車、搬運車等車體全寬自零點八公尺
      、一點零四公尺、一點一０公尺、一點一二公尺、一點二公尺、一點二八公尺
      以迄一點五公尺不等，是原審遽准被上訴人所主張開設寬度高達四點五公尺之
      道路，確實不符實際需要且損及上訴人權益，被上訴人前開主張實有違誠信亦
      屬權利濫用，對上訴人有失公平。
（六）按通行權人應於通行必要範圍內，擇其周圍地損害最少之方法為之，此觀民法
      第七百八十七條第二項之規定意旨自明。本件被上訴人所主張其得開設之通行
      道路，乃為如原審判決之附圖二所示Ａ、Ｂ、Ｃ三部分，路寬均為四點五公尺
      ，惟依前述，供農用之曳引機、搬運車之規格，如給予寬度二點五公尺或三公
      尺之道路通行，已可滿足被上訴人現實通行之需求，逾此寬度之需求，自不適
      當，亦有違上開規定之立法旨意。
（七）被上訴人復主張其與原系爭土地所有人黃宗仁約定「乙方（即黃宗仁）無償提
      供公路至現在買賣土地間之通道用地，依照現有通道向東擴大含現有通道寬度
      四點五公尺，由甲方（即被上訴人）負擔擴大通道之費用」云云。上訴人否認
      該約定之真正，且該約定縱然為真，亦屬債權行為，上訴人自始至終均不知情
      ，亦不予同意，依法自不得拘束上訴人，對上訴人自不生效力。
（八）又被上訴人於原審提出之切結書同意興建四點五公尺道路一節，是基於當地鎮
      民代表張肇煙、里長盧煥表示將請新埔鎮公所出資興建三個工程為交換條件，
      但該三個工程均食言未施作，是前開切結書內容早已終止。又被上訴人主張系
      爭土地後方有廣大牧場且供多數人往來通行，上訴人亦予以否認，其實很早之
      前只有兩、三家，而其中兩家也已有對外往來通道，另外一家早已遷移，被上
      訴人此部分所辯並不足採。
（九）過去被上訴人均經由通行道路旁之大壕溝對外通行，是於八十五年八月十六日
      因台電設置高壓電塔，才在兩造前開土地鋪設寬三點七公尺柏油路，但未經上
      訴人同意，因而完成設置高壓電塔之事後，將屬於上訴人所有土地上柏油路面
      部分剷平，回復原狀，並無不合。
（十）被上訴人復主張訴外人謝富聲所為豬舍使用之土地，因確屬位在上訴人所有之
      另筆同地段四九之一地號土地上，並非位處被上訴人之土地，故其如何通行道
      路，與本件通行權無關。至被上訴人復主張其土地後方還有住戶要通行，但經
      至現場履勘，並無發現其他住家，亦無建物留存現場之跡象。
三、證據：爰用原審之立證方法，另提出現場相片六張、大地菱農業機械公司規格表
    一份、展佳貿易有限公司規格表一份、端翔企業股份有限公司搬運車規格表一份
    為證，並聲請本院會同新竹縣竹北地政事務所履勘現場。
乙、被上訴人方面：
一、聲明：求為駁回上訴。
二、陳述：除與原審判決書所載者相同茲予引用外，補稱：
（一）上訴人提起本件上訴，無非謂被上訴人要求開闢寬度四．五公尺之道路供通行
      使用，有違民法誠信原則，亦屬權利濫用，損及上訴人權益，不符合被上訴人
      土地之通常使用云云，為其論據。惟查被上訴人前於六十七年十一月七日向原
      地主黃宗仁訂約購買前開六筆土地時，因該六筆土地均位處於對外通行公路相
      對位置之內側，故非但自古以來在如附圖三所示深色部分土地就有一條寬三點
      五公尺之產業通行道路，並自公路經過前開四十九、四十八之一、四十九之二
      、四十七之一號土地以達上述土地，早年並供為養牛牧場，嗣後則由訴外人謝
      富聲經營之豬舍及更後方眾多土地所有人等公眾出入通行之用，且當六十七年
      十一月七日被上訴人與黃宗仁訂約承買上述土地時，為了方便出入，更不惜以
      高價承購而取得附帶約定：「乙方（即黃宗仁）無償提供公路至現場在買賣土
      地間之通道使用，依照現有通道向東擴大，含現有通道寬度四．五公尺，由甲
      方（即被上訴人）負擔擴大通道之費用」等語。另當黃宗仁將同段四十八、四
      十九、四十九之一、四十九之二號土地出售予訴外人賴文治，再由賴文治出售
      予上訴人辛○○、丑○○父子時，亦特別約明：所賣四十九地號土地「但同段
      第四十九土地，即陳官福之房前，以道路為界下片屬於陳官福所有，因受土地
      法令限制無法分割移轉登記，將來可以分割時，甲方（丑○○）應無條件分割
      移轉給陳官福˙˙˙˙」；而前開所指「道路部分」，亦即附圖三所示四十九
      號土地內橘色Ｃ部分之道路，再參以黃宗仁出具之既成道路證明書及八十五年
      十月間新埔鎮公所為修築系爭道路中四八之一地號路段之路旁排水溝及舖設路
      面，上訴人辛○○亦出具予新埔鎮公所之「土地提供使用同意切結書」等具體
      事證，均在在證明系爭土地數十年來就已提供為被上訴人及後方數百甲土地眾
      多所有人、牧場經營者等公眾通行之既成道路，至為顯然。
（二）次查，本件系爭道路之長度達七十餘公尺，至公路間更有數百公尺之遠，且連
      接系爭道路與公路間之原有通路寬度亦均達四．五公尺以上，而寬四．五公尺
      之通路，僅堪足供小型車輛交會通行而已，以目前之社會經濟情況及生活水準
      ，實屬有其必要。詎上訴人竟提出一般農耕曳引機或市售電動車、搬運車之廣
      告海報主張留設二．五公尺或三公尺寬之道路通行即可滿足現實通行之需求云
      云，不但易生往來車輛之危險，且無理由，應非足採。
（三）又查，原審判准被上訴人通行之系爭土地，係緊沿上訴人土地與水溝，山壁鄰
      接處而行，有原審勘驗筆錄可稽，應屬對上訴人損害最少之處所，顯已符合民
      法第七百八十七條第一、二項之規定自明。
三、證據：爰用原審之立證方法。
    理      由
一、被上訴人起訴主張其所有前開六筆土地，與上訴人辛○○所有前開同段四八、四
    八之一、四九之一、四九之二等地號土地，及上訴人丙○○所有同段四九地號土
    地，原均屬訴外人李壽才所有，嗣售予訴外人黃宗仁，再由黃宗仁將現屬被上訴
    人所有之前開六筆土地讓售予被上訴人，另同段四八、四九、四九之一、四九之
    二等地號土地及於七十八年間始由前開四八地號土地分割而出之同段四八之一地
    號土地，則售予訴外人賴文治，賴文治又轉售予訴外人丑○○，復經丑○○於七
    十八年四月間贈與移轉予其父即上訴人辛○○，上訴人辛○○於七十九年十一月
    間，再將其中同段四九地號土地售予上訴人丙○○，因被上訴人使用前開六筆土
    地，自始即藉穿越前開四九之二、四八之二、四八等地號土地上之產業道路通行
    至公路，此外別無其他與公路適宜之聯絡，上訴人辛○○於八十五年十月間亦曾
    提出土地提供使用同意切結書予新竹縣新埔鎮公所，俾利鎮公所在前開四八之一
    地號土地上鋪設道路，詎上訴人辛○○竟於八十六年四月十一日，將前開產業道
    路掘毀，並與上訴人丙○○共同否認被上訴人之通行權存在，使被上訴人之通行
    權處於不安之狀態，是訴請確認維護等語。上訴人二人則以被上訴人所有前開六
    筆土地可循臺電修築高壓電鐵塔之產業道路或他人土地對外通行，非無其他與公
    路適宜之聯絡，且不具開發利用之價值，縱有開發利用之需，以農耕曳引機之寬
    度約在二公尺之譜，亦無通行寬達四點五公尺道路之必要，應限縮至二公尺至二
    點五公尺間等情置辯；於本院上訴審時則就被上訴人前開六筆土地與公路並無適
    宜之聯絡，且得通行其所有之前開土地及設置道路已不爭執，惟辯稱其主張通行
    道路之寬度為四點五公尺，顯對上訴人二人造成重大之損害，應以三公尺或二點
    五公尺寬為範圍始屬最小損害之方式，亦符合被上訴人通行之需要等情。
二、本件被上訴人主張其所有前開六筆土地，與上訴人辛○○所有前開四筆土地，及
    上訴人丙○○所有前開一筆土地，原均屬訴外人李壽才所有，嗣售予訴外人黃宗
    仁，再由黃宗仁將現屬被上訴人所有之前開六筆土地讓售予被上訴人，其餘土地
    及於七十八年間始由前開四八地號土地分割而出之同段四八之一地號土地，則售
    予訴外人賴文治，賴文治又轉售予訴外人丑○○，丑○○又於七十八年四月間贈
    與移轉予其父即上訴人辛○○，而上訴人辛○○則於七十九年十一月間再將其中
    同段四九地號土地售予上訴人丙○○，而被上訴人所有之前開六筆土地，並無與
    公路適宜之聯絡，自得通行上訴人二人所有之前開土地與水溝、山壁鄰接之位置
    土地並得於通行範圍舖設道路等情，業據提出與其所述相符之土地登記謄本、不
    動產買賣契約書、現場相片等為證，並經本院竹北簡易庭履勘現場屬實，製有勘
    驗筆錄在卷可按，亦為上訴人所不爭執，自堪信被上訴人此部分之主張為真實。
    惟上訴人辯稱被上訴人主張之通行寬度達四點五公尺，顯不合理，且對上訴人造
    成重大損害等情，是本件所應審究者為被上訴人得主張通行上訴人前開土地之範
    圍究應以多少寬度為已足。
三、按有通行權人應於通行必要之範圍內，擇其周圍地損害最少之處所及方法為之，
    民法第七百八十七條第二項定有明文；亦即土地所有權人於具備必要通行權之要
    件後，仍應於通行之必要範圍內，擇其周圍地損害最少之處所及方法為之，蓋前
    開通行權之主要目的不僅在調和土地所有人間之利害關係，且在充分發揮袋地之
    經濟效用，以促進物盡其用之社會整體利益，是鄰地通行權之行使，在土地所有
    人方面，為其所有權之擴張，而在鄰地所有人方面，其所有權則因而受限制，從
    而審酌是否為土地之必要範圍，則應按土地之位置、地勢、面積或其用途，並採
    最小損害原則定之。查本件被上訴人所有之前開六筆土地，其中十八、十八之一
    、十八之二、四七之一、四七之二地號之土地地目均為旱地，另十八之三地號土
    地之地目則為林地，編定使用種類則均為山坡地保育區農牧用地等情，有前開土
    地之土地登記簿謄本六份在卷可考，足見被上訴人之前開土地係供農業使用自明
    。又本件經本院上訴審至現場履勘結果，被上訴人所有土地目前係雜木及雜草叢
    生，未見有人使用，亦無建物留存之情形，而經過上訴人所有前開土地通行範圍
    之聯絡道路目前為既成之產業道路等情，亦有勘驗筆錄及現場相片六張在卷可考
    ；被上訴人對於其前開土地係供農業使用亦不爭執；則本院審酌被上訴人之前開
    土地係屬於山坡地，坐落位置為新埔鎮之郊外偏遠地區，經由上訴人所有土地通
    往對外聯絡之既成產業道路之長度約有七十餘公尺，而一般農用之農耕曳引機、
    搬運車之寬度多未超過二點五公尺，而使用前開通行範圍土地者僅被上訴人等情
    以觀，本院認為被上訴人主張通行及舖設道路之寬度以三公尺，即已符合在被上
    訴人使用土地必要之前提下對於上訴人造成損害最小之範圍，是被上訴人主張通
    行及舖設道路之寬度為四點五公尺，自逾越其使用之必要限制，而非屬於對於鄰
    地即上訴人最小損害之範圍。
四、被上訴人雖主張前開通行之土地，除被上訴人外，尚有訴外人謝富聲因經營豬舍
    及後方眾多土地所有人等須出入通行，如僅三公尺寬之通路，將無法供車輛交會
    通行，且易生往來車輛之危險云云。惟上訴人否認前開通行之土地尚有其他人須
    通行，而被上訴人就其土地後方尚有諸多土地所有人須通行前開通行之土地乙節
    ，並未舉證以為證明；另訴外人謝富聲之豬舍係坐落於同段四九之一地號，並非
    坐落被上訴人所有之前開土地，為被上訴人所不爭執，而依訴外人謝富聲向主管
    機關申請未實施建築管理地區建築物證明所附之位置圖，其興建之豬舍對外通行
    並非係經過前開被上訴人主張之通行範圍等情，有被上訴人於原審提出之謝富聲
    申請未實施建築管理地區建築物證明相關資料一份在卷可按，而本院上訴審至現
    場履勘結果，謝富聲所有之豬舍係經由上訴人辛○○所有四九之一地號土地對外
    通行，並非經過前開被上訴人主張通行權範圍等情，亦有勘驗筆錄在卷可按，足
    見被上訴人主張前開通行範圍除被上訴人外，尚有謝富聲及其他土地後方之眾多
    所有人通行云云，自不足採；是系爭通行範圍既僅有被上訴人因農業使用需要而
    通行，衡情當無車輛往返會車之情形自明。又縱偶有會車之情形，基於前述，被
    上訴人亦自認系爭通行土地之長度約為七十餘公尺，且自被上訴人之前開土地經
    過上訴人前開土地至產業道路，乃係自上而下坡度之土地，亦有現場相片在卷可
    考，故無論上坡或下坡之車輛，其車速衡情均較緩慢，且自被上訴人前開土地通
    行至對外聯絡之產業道路之系爭通行範圍土地，並未有彎曲或其他障礙物，而自
    被上訴人所有土地之位置，經由系爭通行土地方向，直接即可望向前開對外聯絡
    之產業道路，一目了然，則縱通行時發現來車，亦可輕易相互退讓（如由產業道
    路欲進入之車輛暫退至產業道路，或由被上訴人土地出去之車輛暫退至被上訴人
    之土地），並不致產生車輛往來之危險，是被上訴人此部分之主張自不足採。
五、被上訴人雖另主張其向訴外人黃宗仁購買前開六筆土地，即有與訴外人黃宗仁約
    定應由黃宗仁無償提供公路至前開土地間之通道使用，寬度四．五公尺等情；另
    訴外人賴文治出售予上訴人辛○○之子丑○○時，亦特別約明所賣四十九地號土
    地內即陳官福之房前，以道路為界下片屬於陳官福所有云云，並提出買賣契約書
    二份為證。惟上訴人否認前開被上訴人與訴外人黃宗仁所為之前開無償提供通行
    土地約定之真正，並辯稱不知悉或同意前開約定之內容等情。查被上訴人就前開
    與訴外人黃宗仁之約定，固據提出買賣契約書一份為證，惟上訴人既否認該契約
    書之真正，則就此私文書之真正，自應由被上訴人負舉證責任，惟被上訴人就此
    並未進一步舉證證明；又查該部分約定縱屬真正，因該約定之性質為債權行為，
    上訴人既否認知情，亦表示不同意該約定之內容，則本於債權行為之相對性，自
    不得以上開約定拘束上訴人，對上訴人亦不生效力。又參諸被上訴人所提出上訴
    人辛○○之子丑○○與訴外人賴文治之買賣契約書不動產標示部分固有約定「但
    同段第四十九土地，即陳官福之房屋前面，以道路為界下片屬於陳官福所有，因
    受土地法令限制無法分割移轉登記，將來可以分割時，甲方（丑○○）應無條件
    分割移轉給陳官福˙˙˙˙」等語，惟查陳官福房屋坐落位置為前開四九地號土
    地，而上開約定至多亦僅能證明上訴人辛○○之子彭僅達買受之土地並未包括陳
    官福之房屋前以道路為界之下片土地，而所謂道路係屬於坐落於四九地號之土地
    ，而基於前述，被上訴人欲自其所有前開土地通行至對外聯絡之產業道路，先須
    經過前開四九之二、四八之一地號土地，始至四九地號土地，自無從證明該道路
    係可供被上訴人自其土地對外通行之用，亦無從證明前開所指道路係寬達四點五
    公尺，是被上訴人此部分所辯亦不足採。
六、被上訴人復主張上訴人曾出具切結書同意於系爭通行土地興建寬四點五公尺道路
    云云；上訴人辛○○對於曾出具前開切結書乙節固不否認，惟辯稱當時係基於當
    地鎮民代表張肇煙、里長盧煥表示將請新埔鎮公所出資興建三個工程為交換條件
    ，但嗣該三個工程均未施作，是上訴人已不受前開切結書之拘束等情。查上訴人
    固有出具前開切結書，惟不論係基於何種情況以致未能動工興建，亦僅係上訴人
    是否應就前開切結書內容依其法律關係對新埔鎮公所負相關責任，並無從當然即
    可成為被上訴人主張通行權範圍之依據，是被上訴人此部分之主張亦不足採。
七、綜上所述，本件上訴人抗辯被上訴人就其前開土地通行權之範圍應以三公尺即足
    供其使用之必要，尚屬可信。從而，被上訴人請求確認其就上訴人辛○○所有前
    開四九之二地號如附圖一編號１所示面積三十五平方公尺部分、第四八之一地號
    如附圖一編號２所示面積一百一十五平方公尺部分及上訴人丙○○所有前開四九
    地號如附圖一編號３所示面積五十四平方公尺部分土地之通行權存在，並得於上
    開土地開設道路部分為有理由，應予准許，其餘部分，即屬無據，不應准許。原
    審就被上訴人請求確認在前開通行範圍及就該部分土地開設道路部分，予以准許
    ，並無不合。至原判決另就超過前開範圍即附圖二所示寬四點五公尺道路面積扣
    除前開通行範圍之面積部分（亦即前開四九之二地號面積十六平方公尺、四八之
    一地號面積六十五平方公尺、四九地號面積三十平方公尺），亦予確認有通行權
    並准許開設道路，則尚有未合，上訴意旨指摘此部分判決不當，求予廢棄改判，
    為有理由，自應由本院予以廢棄改判，如主文第一、二項所示。
八、本件事證已明，兩造其餘攻擊防禦方法，於訴訟結果不生影響，無審究調查之必
    要，不予逐一論列，併此敘明。
九、據上論結，本件上訴為有理由，依民事訴訟法第四百三十六條之一第三項、第四
    百五十條、第七十九條但書、第七十八條、第八十五條第一項但書、第八十三條
    第二項、第一項，判決如主文。
中      華      民      國    八十九    年      十      月      四      日
                                  臺灣新竹地方法院民事第一庭
~B審判長法官  陳國成
~B法      官  許翠玲
~B法      官  李承訓
右為正本係照原本作成。
不得上訴。
~B法院書記官  呂超上
中      華      民      國    八十九    年      十      月      四      日


司法院資訊處製作；財團法人民間司法改革基金會備份。
